【裁判字號】    95,訴,100
【裁判日期】    950830
【裁判案由】    水利法
【裁判全文】
臺北高等行政法院判決
                                     95年度訴字第00100號
                              .
原      告  甲○○
訴訟代理人  古嘉諄律師
            李元德律師
            黃俊凱律師
被      告  經濟部
代  表  人  乙○○（部長）
訴訟代理人  丁○○
            戊○○
            丙○○
上列當事人間因水利法事件，原告不服行政院中華民國94年11月
8 日院臺訴字第0940092681號訴願決定，提起行政訴訟。本院判
決如下：
    主  文
原告之訴駁回。
訴訟費用由原告負擔。
    事  實
壹、事實概要：
    本件緣起於介興營造廠股份有限公司（下稱介興公司）承攬
    世豐電力股份有限公司（下稱世豐公司）「豐坪溪及其支流
    水力發電計畫」第一及第二電廠工程（下稱系爭工程），原
    告與陳鏡清受系爭工程之工地負責人莊石德指示，於民國（
    下同）94年3 月30日起至同年月31日止，分別駕駛大貨車、
    挖土機，於花蓮縣卓溪鄉○里段豐坪溪河川區域（下稱系爭
    河川區域），未經許可採取土石約50立方公尺，運至展信砂
    石場內。嗣於94年3 月31日下午16時20分，為花蓮縣警察局
    玉里分局（以下簡稱玉里分局）中平派出所員警查獲，通知
    被告所屬水利署第九河川局巡防人員前往現場會勘。被告因
    認原告在河川區域內公有地未經許可採取土石，違反水利法
    第78條之1 第3 款規定，乃依同法第92條之2 第7 款規定，
    以94年4 月12日經授水字第09420341030 號處分書（下稱原
    處分），裁處原告罰鍰新台幣（下同）1 百萬元。原告不服
    ，提起訴願，復遭行政院訴願決定駁回，遂向本院提起行政
    訴訟。
貳、兩造聲明：
一、原告聲明：求為判決
(一)、訴願決定及原處分均撤銷。
(二)、訴訟費用由被告負擔。
二、被告聲明：求為判決如主文所示。
參、兩造之爭點：
一、原告主張之理由：
(一)、本件原告並無違反水利法第78條之1 第3 款之故意或過失：
１、本件原告係基於介興公司與世豐公司間承攬契約預拌混凝土
    供料及工程結構回填用料規定之目的，始至現場採樣試驗以
    瞭解砂石材質得否作為工程建造之用，實無被告所指摘違反
    水利法第78條之1 第3 款及第93條之5 等盜採砂石之故意或
    過失，此可由介興公司採樣數量僅2 車可稽，詎被告仍作成
    高達1 百萬元鉅額之罰鍰處分，參酌行政罰法第7 條第1 項
    之意旨，原處分顯有違誤，依法應予撤銷；詎原訴願決定對
    此竟未審酌，顯有違誤，亦應一併撤銷之。
２、另參酌本件原告刑事部份臺灣花蓮地方法院檢察署檢察官不
    起訴處分書（案號：94年度偵字第1841號）內所載「．．．
    而觀諸本件被告等（即本件原告及陳鏡清、甲○○等人）載
    運砂石前，已將要就地取材並載運砂石送往化驗等事，均先
    向主管機關（即被告）河川局楊科長詢問相關事宜，衡諸常
    情，如被告等有意盜採砂石，理應秘密進行，豈有先告知主
    管機關相關計畫後再自曝犯行，又再觀諸被告等所採砂石之
    數量僅有七十立方公尺，被警查獲部分亦僅為十四立方公尺
    ，所採取數量甚少，並非如一般盜採砂石販賣圖利之犯罪型
    態，是被告等所辯：所採取之砂石確實是要送往化驗，以測
    試是否可以就地利用，因原先估計要二百立方公尺數量太多
    ，才改為七十立方公尺等語，亦均可信為真實．．．」等文
    字觀之，益證原告確無違反前揭水利法第78條之1 第3 款規
    定之故意或過失。
(二)、原告僅係介興公司內部之職員，依據行政罰法第7 條第2 項
    、第14條規範意旨，處罰介興公司已足：
１、按行政罰法第7 條第2 項、第14條第1 項之規定，另前揭第
    14條立法理由載明「又本條係規定行為主體外部之共同實施
    ，在二個以上之自然人間，不生解釋疑義，然於以私法人作
    為處罰對象之情形，係指二以上不同之私法人（處罰主體）
    共同實施違反行政法上義務之行為，或私法人與該私法人以
    外之第三人共同實施違反行政法上義務之行為而言。故僅係
    基於受處罰主體私法人之內部關係者（如私法人之機關或職
    員），並不在本條所規定之範圍內。亦即本條所稱之『共同
    實施』，係指義務主體與該義務主體以外之第三人共同違反
    行政法上之義務，並不包括義務主體與該義務主體內部之成
    員共同違反行政法上義務之情形」，前揭行政罰法雖尚未施
    行，惟行政機關應本其意旨作成裁罰處分，始符合該法保障
    人民權益之立法意旨。
２、其次，廖義男大法官指出「私法人、團體或組織之職員、受
    僱人或從業人員，因執行其職務或為私法人、團體或組織之
    利益為行為，致使私法人、團體或組織違反行政法上義務而
    應受處罰者，除個別法律定有處罰該等行為人之規定外，原
    則上該等行為人並不併受處罰」。此外學者陳清秀教授亦指
    出「有關義務人之所屬員工不應列入共犯之處罰對象，其理
    論依據當係認為除義務人（例如企業）之決策人員外，其餘
    員工參與企業活動，係基於決策者之命令行之，實際上為企
    業經營者執行企業政策之手足，故其行為本非出於自己之意
    思決定，縱客觀上實現違法構成要件之結果，亦與處罰法上
    之概念不合，自無法成為處罰法上評價之對象。尤其基層從
    業人員，往往每人只負責一個固定動作，其有行為之『體素
    』而無『心素』，至為顯然，因此企業決定權人以外之從業
    人員，就企業違法行為之結果，無構成正犯或共犯之餘地，
    亦即並非違反秩序行為之行為人」。
３、原告僅係一介興公司受僱員工，實際上為介興公司之手足，
    故其行為本非出於自己之意思決定，參酌上開行政罰法第7
    條第2 項、第14條及其立法理由、學說見解，被告處罰介興
    公司已足，自不得另向原告處罰。
(三)、本件介興公司係因採樣之故始搬運2 車砂石，並無盜採砂石
    之故意或過失，且系爭砂石業已運回原處並回復原狀，詎被
    告竟仍分別處以原告、介興公司、下包廠商大喜公司、工地
    負責人莊石德，以及受僱人陳鏡清駕駛等人沒入機具或1 百
    萬元罰鍰等不利處分（罰鍰共計達3 百萬元），顯違行政程
    序法第7 條比例原則之規定。再者，如前所述，原告僅係一
    介興公司受僱人，其勞務亦受介興公司指揮監督之支配，屬
    於介興公司之使用人，縱令介興公司有何違反水利法第78條
    之1 第3 款等情事，被告對介興公司處以罰鍰即足，詎被告
    不僅處罰介興公司工地負責人莊石德，甚連陳鏡清及原告等
    駕駛亦處以鉅額罰鍰，同一行為竟處罰3 次，原處分顯違行
    政程序法第7 條比例原則之意旨，依法應予撤銷。
二、被告主張之理由：
(一)、原告依莊石德指示駕駛大貨車載運陳鏡清以挖土機在系爭河
    川區域內未經許可採取土石，運至展信砂石場內，經玉里分
    局中平派出所員警查獲，業經原告於取締紀錄簽名捺印在案
    ，有被告所屬水利署第九河川局94年3 月31日取締紀錄可稽
    ，故原告違反水利法第78條之1 第3 款規定之行為，已甚為
    明確。世豐公司辦理「豐坪溪及其支流水力發電開發計畫」
    第1 及第2 電廠工程之第1 、第2 攔河堰及其附屬設施建造
    物，雖經被告所屬水利署許可使用河川公地在案，但並未許
    可其採取土石，倘原告欲瞭解系爭地點砂石材質得否作為工
    程建造之用，仍應向該署申請許可後始得為之，其未經許可
    即於河川區域內採取土石運至展信砂石場內，屬違反水利法
    第78條之1 第3 款規定行為，即應受罰，不以其僅係去現場
    採樣而得免責。
(二)、行政罰法目前尚未施行，且原告依莊石德指使駕駛大貨車載
    運陳鏡清駕駛挖土機自系爭河川區域內未經許可採取土石，
    載至展信砂石場，即莊石德、陳鏡清及原告具有行為之分擔
    ，即原告等3 人均為該違法行為之共同行為人，均應受罰，
    不以原告是否係介興公司之員工而得排除之。另被告94 年5
    月24日經授水字第09420341070 號處分書，以介興公司為處
    罰對象，沒入原告使用之大貨車，係因系爭大貨車為介興公
    司所有，與對原告等之罰鍰處分並不相同，非原告所稱已處
    罰介興公司。
(三)、原告於被告所屬水利署第九河川局巡防人員詢問採取土石行
    為是否經過核准時，回答不知道，故原告未經查明上開行為
    是否經許可，即依莊石德指示載運土石，雖不出於故意亦顯
    有過失，即應受罰，不以其係受僱他人而得排除之。莊石德
    、陳鏡清及原告等3 人因已違反水利法第78條之1 第3 款規
    定，被告分別對該3 行為人處以最低罰鍰1 百萬元，並在陳
    鏡清及原告使用之1 部挖土機及2 部大貨車所有之介興公司
    及大喜預拌混凝土股份有限公司（以下簡稱大喜公司）無法
    提出其無故意或過失之其他機關證明文件，依水利法第93條
    之5 規定，處以沒入陳鏡清及原告使用之機具，並無原告所
    稱違反比例原則。綜上所陳，本案基於維護河川正常機能及
    河防安全之河川管理需要，依法所作處分及訴願決定，並無
    違誤，原告主張為無理由。
    理  由
壹、程序方面：
    被告代表人原為何美玥，於95年1 月24日訴訟進行中變更為
    乙○○，有95年1 月25日經人字第09503651760 號函影本1
    件在卷可稽，茲據乙○○於95年3 月28日具狀聲明承受訴訟
    ，核無不合，應予准許。
貳、實體方面：
一、按「河川區域內之下列行為應經許可：一．．．三、採取或
    堆置土石。．．．」、「有下列情形之一者，處新臺幣一百
    萬元以上五百萬元以下罰鍰：一．．．三、違反第七十八條
    之一第三款、第七十八條之三第二項第三款規定，未經許可
    採取或堆置土石者。」水利法第78條之1 第3 款及第92條之
    2 第7 款分別定有明文。
二、查原告與案外人陳鏡清受介興公司工地負責人莊石德指示，
    於94年3 月30起至同年月31日止，分別駕駛大貨車、挖土機
    ，未經許可在系爭河川區域內採取土石約50立方公尺，並運
    送至河川區域外之展信砂石場堆置，嗣於94年3 月31日下午
    16時20分，為玉里分局中平派出所員警查獲，通知被告所屬
    水利署第九河川局巡防人員前往現場會勘等事實，業為兩造
    所不爭，並有被告所屬水利署第九河川局執行違反水利法現
    場取締紀錄、位置圖及照片等件影本附院卷可稽（見本院卷
    第36至42頁），自足信為真實，則原告確有未經許可在河川
    區域內，採取土石之違章行為，洵堪認定。
三、被告因認原告違反水利法第78條之1 第3 款規定，依同法第
    92條之2 第7 款規定，以94年4 月12日經授水字第09420341
    030 號處分書處原告罰鍰1 百萬元，有該處分書在卷可憑（
    見本院卷第36頁）。原告不服，循序提起本件行政訴訟，主
    張：其係基於介與公司與世豐公司間承攬契約中，有關預拌
    混凝土供料及工程結構用料約定之目的，始至上址採樣試驗
    以瞭解砂石材質得否作為工程之用，並無違反水利法第78條
    之1 第3 款規定之故意或過失，被告依水利法第92條之2第7
    款之規定處以罰鍰，有違行政罰法第7 條第1 項之立法意旨
    。且原告僅係介興公司內部之職員，依據行政罰法第7 條第
    2 項、第14條規範意旨，被告處罰介興公司已足，自不得再
    另行處罰原告，詎被告不僅處罰介興公司工地負責人莊石德
    ，且併對陳鏡清及原告等駕駛處以鉅額罰鍰，同一行為處罰
    3 次，顯違行政程序法第7 條比例原則之意旨，依法應予撤
    銷云云。惟查：
(一)、按「人民違反法律上之義務而應受行政罰之行為，法律無特
    別規定時，雖不以出於故意為必要，仍須以過失為其責任條
    件。但應受行政罰之行為，僅須違反禁止規定或作為義務，
    而不以發生損害或危險為其要件者，推定為有過失，於行為
    人不能舉證證明自己無過失時，即應受處罰。」司法院釋字
    第275 號解釋可資參照，是於95年2 月5 日行政罰法施行前
    ，違反行政法上之義務，仍以行為人出於故意或過失為要件
    ，先此敘明。
(二)、如前所述，本件原告於94年3 月30日起至同年月31日止，未
    經許可，由案外人陳鏡清以挖土機採取土石，由原告駕駛砂
    石車載運至展信砂石場堆置，為警查獲。而其與陳鏡清、莊
    石德等人，因本件相關情事涉犯竊盜罪嫌部分，雖經台灣花
    蓮地方法院檢察署檢察官為不起訴處分，惟檢察官偵查後係
    以其等無刑法第320 條第1 項規定之不法所有意圖，而認其
    等無涉竊盜犯行，有該署檢察官94年度偵字第1841號不起訴
    處分書在卷可按（見本院卷第67至69頁）；核與本件原告是
    否未經許可於河川區域內採取土石之違章事實認定無涉，換
    言之，原告無竊盜犯意，並不代表其無未得許可擅於系爭河
    川區域採取土石之故意。而未經許可不得於河川區域採取土
    石，乃法所明定，原告有此客觀注意義務；參酌原告所提出
    並援引之不起訴處分書記載：「…本件被告等（即原告及莊
    石德等人）載運砂石前，已將要就地取材並載運砂石送往化
    驗等事，均先向主管機關（即被告）河川局楊科長詢問相關
    事宜，衡諸常情，如被告等有意盜採砂石，理應秘密進行，
    豈有先告知主管機關相關計畫後再自曝犯行…」等語，亦足
    見原告對於河川區域採取砂石應經主管機關許可乙節，主觀
    上非無知悉；則其為本件採取土石之行為人，自應就系爭河
    川區域之土石是否經主管機關核准採取，負有查明之注意義
    務，按其情節且無不能注意情事，竟疏未注意查明，即擅在
    未取得許可之系爭河川區域採取土石，自有過失甚明。是原
    告主張其並無違反水利法第78條之1 第3 款之故意，縱非無
    可採，然其復為無過失之主張，乃洵無足採。至其係因介興
    公司與世豐公司間契約約定而為採取土石，僅為其行為之動
    機，尚無從以此解免其過失違反本件行政法之違法責任。
(三)、按行政法上共同違章行為，其性質與民法之共同侵權行為及
    刑法規定之共同正犯不同，是數人共同實施違反行政法上義
    務之行為者，除法有明文之排除規定外，應分別依法認定各
    個行為人其違反行政法上之行為，並視其行為情節輕重，在
    法定處罰之範圍內，分別自由裁量決定處罰內容，法定處罰
    上限外，並無一定總額之限制。承前所述，原告確有於上開
    時地擅採砂石之行為，應負過失責任，則被告以原告違反水
    利法第78條之1 第3 款規定，依同法第92條之2 第7 款規定
    ，裁處原告最低罰鍰1 百萬元，於法即無不合。而由水利法
    第92條之2 第7 款罰鍰法定範圍為1 百萬元至5 百萬乙節以
    觀，被告顯已考量原告上述違章情節，如採取時間、數量等
    ，始處以最低罰鍰金額。被告採取法定範圍內之最低處罰，
    自難謂與所欲達成之公益目的有何顯失均衡之處。再原告、
    陳鏡清、莊石德均係自然人，其行為各自獨立，是否具備系
    爭處罰條件乃各別判斷，被告對該3 人均予裁罰，尚無何同
    一行為處罰3 次之謂。是原告主張被告裁罰違反比例原則云
    云，亦無可採。
(四)、再按違法行為之處罰，以行為時之法律有明文規定者為限，
    為民主法治國家之基本原則，於違反行政法上義務之處罰，
    亦有其適用，是行政罰處分之適法性，原則上應以人民行為
    時之法律狀態，而非以行政法院判決時之法律狀態為判斷基
    準。蓋人民不服行政罰處分之救濟方法，係依行政訴訟法第
    4 條規定，循序向高等行政法院提起撤銷訴訟，而撤銷訴訟
    之目的在於撤銷行政機關之違法行政處分，藉以排除其對人
    民之權利或法律上之利益所造成之損害，足見行政法院僅係
    事後審查行政處分之適法性，並不自為行政處分，亦非代替
    行政機關為處分，本不生「裁處」之問題，自無從以判決時
    之法律及事實狀態論斷行政罰是否適法。是「法人、設有代
    表人或管理人之非法人團體、中央或地方機關或其他組織違
    反行政法上義務者，其代表人、管理人、其他有代表權之人
    或實際行為之職員、受僱人或從業人員之故意、過失，推定
    為該等組織之故意、過失。」、「故意共同實施違反行政法
    上義務之行為者，依其行為情節之輕重，分別處罰之。」雖
    為95年2 月5 日施行之行政罰法第7 條第2 項、第14條第1
    項所著有規定，惟既係於被告為本件裁罰後始施行，該法復
    無得溯及適用之明文，則行政罰法相關規定自無於本件適用
    之餘地。遑論行政罰法第7 條第2 項規定，旨在解決私法人
    、團體或其他組織之責任條件；而該法第14條立法理由亦係
    就以私法人作為處罰對象之情形，說明處罰僅及該違法之私
    法人，至基於受處罰主體私法人之內部關係者（如私法人之
    機關或職員），並不在該條所規定之範圍內。核該規定內容
    與本件被告均係以自然人為裁處罰鍰對象乃屬有別，是原告
    主張應予比附援引云云，尚無可取。
四、綜上所述，原告之主張均無可採。被告依首揭規定為上開裁
    罰，於法並無不合，訴願決定遞予維持，亦無違誤，原告猶
    執前詞，訴請撤銷，為無理由，應予駁回。
五、至兩造其餘之攻擊及防禦方法，經本院審酌後，核與本件判
    決結果不生影響，故不逐一論究說明，附敘明之。
六、據上論結，本件原告之訴為無理由，爰依行政訴訟法第98條
    第3項 前段，判決如主文。
中    華    民    國    95    年     8    月   30     日
                        第七庭審判長法  官  黃本仁
                                    法  官  黃秋鴻
                                    法  官  林玫君
上為正本係照原本作成。
如不服本判決，應於送達後20日內，向本院提出上訴狀並表明上
訴理由，如於本判決宣示後送達前提起上訴者，應於判決送達後
20日內補提上訴理由書（須按他造人數附繕本）。
中    華    民    國    95    年     8    月   30     日
                                    書記官  黃明和


司法院資訊處製作；財團法人民間司法改革基金會備份。
